ACORDAO-COMPLETO-2547964

ACÓRDÃO 4948/2022 ATA 30/2022 - PRIMEIRA CÂMARA

VISTOS, relatados e discutidos estes autos de tomada de contas especial instaurada pelo Fundo Nacional de Desenvolvimento da Educação - FNDE em nome do ex-prefeito de Acará/PA, José Maria de Oliveira Mota Junior, em razão da rejeição parcial da prestação de contas do Programa Nacional de Apoio ao Transporte Escolar - PNATE do exercício de 2016.
ACORDAM os Ministros do Tribunal de Contas da União, reunidos em sessão da 1ª Câmara, ante as razões expostas pelo relator, e com fundamento nos arts. 1º, inciso I, 16, inciso III, alíneas "b" e "c", 19, 23, inciso III, 26, 28, inciso II, e 57, da Lei 8.443/1992 c/c os arts. 214, inciso III, alínea "a", e 215 a 217 do Regimento Interno, em:
9.1. rejeitar as razões de justificativa e as alegações de defesa apresentadas em peça única por José Maria de Oliveira Mota Junior; 
9.2. julgar irregulares as contas de José Maria de Oliveira Mota Junior, condenando-o ao pagamento das quantias a seguir especificadas, e fixando o prazo de 15 dias para que comprove, perante este Tribunal, o recolhimento da dívida aos cofres do Fundo Nacional de Desenvolvimento da Educação - FNDE, atualizada monetariamente e acrescida de juros de mora, calculados a partir das datas indicadas até a data do efetivo recolhimento:
	Data
	Valor (R$) 
	Natureza

	1/1/2013
	26.888,92
	Débito

	10/5/2016
	30.000,00
	Débito

	11/5/2016
	50.000,00
	Débito

	12/5/2016
	60.000,00
	Débito

	23/5/2016
	140.000,00
	Crédito

	17/6/2016
	28.000,00
	Débito

	21/6/2016
	100.000,00
	Débito

	27/6/2016
	28.000,00
	Crédito

	27/6/2016
	100.000,00
	Crédito

	8/7/2016
	160.000,00
	Débito

	14/7/2016
	22.716,20
	Débito

	22/7/2016
	160.000,00
	Crédito

	10/8/2016
	160.000,00
	Débito

	28/9/2016
	12.000,00
	Débito

9.3. aplicar a José Maria de Oliveira Mota Junior multa no valor de R$ 10.000,00 (dez mil reais) , fixando-lhe o prazo de 15 (quinze) dias, a partir da notificação, para que comprove, perante o Tribunal, seu recolhimento aos cofres do Tesouro Nacional, atualizada monetariamente desde a data deste acórdão até a data do efetivo pagamento;
9.4. autorizar, desde logo, a cobrança judicial das dívidas, caso não atendidas as notificações;
9.5. autorizar, caso requerido e se o processo não tiver sido remetido para cobrança judicial, o parcelamento das dívidas em até 36 (trinta e seis) parcelas mensais e consecutivas;
9.6. fixar o vencimento da primeira parcela em quinze dias, a contar do recebimento da notificação, e os das demais a cada 30 dias, devendo incidir sobre cada valor mensal os correspondentes acréscimos legais, na forma prevista na legislação em vigor;
9.7. alertar o responsável que, em caso de parcelamento da dívida, a falta de pagamento de qualquer parcela importará no vencimento antecipado do saldo devedor;
9.8. encaminhar cópia da presente deliberação ao FNDE e ao responsável, com a informação de que o Relatório e o Voto que a fundamentam estão disponíveis para consulta no endereço www.tcu.gov.br/acordaos.

Tomada de contas especial instaurada pelo Fundo Nacional de Desenvolvimento da Educação em razão da rejeição parcial da prestação de contas relativa à execução do Programa Nacional de Apoio ao Transporte Escolar no Município de Acará/PA, referente ao exercício de 2016.

Primeira Câmara

Município de Acará/PA

3. Responsável: José Maria de Oliveira Mota Junior (XXX.955.432-XX)

13.1. Ministros presentes: Benjamin Zymler (na Presidência) e Jorge Oliveira (Relator).
13.2. Ministros-Substitutos convocados: Marcos Bemquerer Costa e André Luís de Carvalho.
13.3. Ministro-Substituto presente: Augusto Sherman Cavalcanti.

JORGE OLIVEIRA

Transcrevo a seguir a instrução elaborada na Secretaria de Controle Externo de Tomada de Contas Especial - Secex/TCE (peça 47) , que contou com o endosso dos dirigentes daquela unidade (peças 48 e 49) e com a concordância do Ministério Público junto ao TCU (peça 50) :
"INTRODUÇÃO
Cuidam os autos de tomada de contas especial instaurada pelo Fundo Nacional de Desenvolvimento da Educação - FNDE, em desfavor do Sr. José Maria de Oliveira Mota Junior (CPF XXX.955.432-XX) , ex-Prefeito Municipal de Acará (PA) , na gestão 2013-2016, em razão de rejeição parcial de prestação de contas relativa à execução do Programa Nacional de Apoio ao Transporte do Escolar (PNATE) , naquela municipalidade, no exercício de 2016.
HISTÓRICO 
2.	Os recursos federais foram repassados em diversas ordens bancárias (peça 4) , ao longo do exercício considerado, em um valor total de R$ 3.257.677,84.
3.	Apresentada a prestação de contas (peça 7, p. 1-22) , o parecer conclusivo do Conselho de Acompanhamento e Controle Social - CACS-FUNDEB (peça 1, p. 23-28) foi pela aprovação com ressalva, conquanto tenha consignado os seguintes apontamentos:
3.1	O conselho não dispunha de local e nem de equipamentos necessários para o exercício de sua fiscalização; 
3.2	Os documentos e informações disponibilizadas para o exercício do controle não seriam suficientes;
3.3	Uma parcela do público-alvo do PNATE (estudantes rurícolas) não era beneficiada pelo serviço;
3.4	Havia transporte de escolares em pé nos coletivos usados na prestação do serviço;
3.5	Apenas os veículos próprios do município ofereceriam as condições desejadas de segurança e conforto para os utentes;
3.6	O CACS não efetuaria acompanhamento da execução dos serviços ao longo do ano escolar;
3.7	A frequência das reuniões do CACS para avaliação da execução do programa teria periodicidade anual;
3.8	O conselho receberia denúncias quanto à prestação dos serviços;
3.9	A avaliação do serviço prestado seria, em suma, ruim;
3.10	Aponta prejuízo financeiro na execução do programa, decorrente de impugnação de despesas, porém sem quantificá-lo;
3.11	Adicionalmente, como fatores ensejadores das ressalvas, são apontados: embarque de caronas, inabilitação de condutores, falta eventual de transporte, superlotação, excesso de velocidade na condução e manutenção inadequada dos veículos.
4.	Em decorrência de solicitação da Procuradoria da República no Estado do Pará, o FNDE efetuou procedimento de auditoria in loco no município, do qual resultou o Relatório de Auditoria 34/2016 (peça 16) , tendo como objeto diversos programas geridos pela autarquia.
5.	No referido documento, especificamente sobre o PNATE, no exercício de 2016, foram registradas as seguintes observações:
5.1	Débitos indevidos na conta corrente do programa, com trânsito em contas correntes de titularidade do município, no total de R$ 630.000,00, sendo que foram identificadas devoluções de R$ 458.000,00, resultando no valor de R$ 172.000,00 de destinação ignorada (peça 16, p. 2-3) ;
5.2	Valores pagos à empresa contratada superiores àqueles licitados e contratados, no total de R$ 1.005.612,34 (peça 16, p. 4-5) ;
5.3	Ausência de comprovação de acompanhamento e fiscalização da execução contratual (peça 16, p. 5-6) ;
5.4	Subcontratação irregular dos serviços, o que era vedado no contrato (peça 16, p. 6-7) ;
5.5	Ausência de registro no órgão competente da Marinha do Brasil de embarcações empregadas na execução dos serviços (peça 16, p. 7-8) ;
5.6	Ausência de comprovação de habilitação dos condutores de veículos prestadores do serviço de transporte escolar (peça 16, p. 8-9) ;
5.7	Veículos e embarcações em condições inadequadas para o transporte de escolares (falta de acessórios de segurança, tempo de fabricação, mau estado de conservação) - peça 16, p. 9-12.
6.	Quanto à execução financeira do programa, foi editado o Parecer 2237/2019/DAESP/COPRA/CGAPC/DIFIN (peça 8) , o qual, além de reproduzir as anomalias descritas no Relatório de Auditoria 34/2016 (peça 16) , consignou as seguintes desconformidades:
6.1	Divergência entre os valores indicados de despesa, com data referencial de 22/7/2016, na relação de pagamentos constante da prestação de contas (R$ 160.381,74) com aquele constante do extrato bancário (R$ 159.781,74) ;
6.2	Despesa declarada na prestação de contas (peça 7, p. 11) , na data de 14/7/2016, correspondente à Nota Fiscal Avulsa 350-A, sem correspondência no extrato bancário, no valor de R$ 22.716,20, cujo beneficiário seria a empresa Azul Transportes Eireli;
6.3	Diversos lançamentos constantes do extrato bancário, sem correspondência na prestação de contas, no montante de R$ 132.025,87.
7.	Por seu turno, o Parecer 503/2018/COATE/CGAME/DIRAE (peça 6) , que dispõe sobre a execução física das ações relacionadas ao programa, acompanha a conclusão do CACS-Fundeb, no sentido da aprovação da execução, uma vez que o objetivo do programa, a despeito das disfunções executivas financeiras e da falta de qualidade dos serviços prestados, teria sido cumprido.
8.	Diante do quadro sintetizado nas linhas acima, o relatório do tomador de contas 177/2019 - DIREC/COTCE/CGAPC/DIFIN/FNDE/MEC (peça 20) , de 23/1/2020, mostra anuência às conclusões vertidas pela área financeira do FNDE, apontando um débito de R$ 1.177.612,34, decorrente das impugnações dos débitos indevidos à conta do programa (R$ 172.000,00 - item 5.1 desta instrução; e R$ 1.005.612,34 - item 5.2 desta instrução) , todos de responsabilidade do Sr. José Maria de Oliveira Mota Junior, ex-Prefeito Municipal na gestão 2013-2016. Ressalte-se que a ocorrência relatada no item 6.3 desta instrução tem os valores pertinentes já incluídos no débito apurado, no rol constante do item 5.1, também desta instrução.
9.	Em intervenção inicial nos autos, a unidade técnica, após atestar a presença, no processo, dos pressupostos de constituição e de procedibilidade constantes das disposições legais e regimentais, em especial aqueles capitulados na Instrução Normativa TCU 71/2012, com a redação preconizada pela Instrução Normativa TCU 76/2016, destacou, inicialmente, que as irregularidades executivas verificadas nos autos compunham duas classes.
10.	A primeira seria a prestação insatisfatória dos serviços descrita no item 1.7 do Relatório de Auditoria do FNDE 34/2016 (peça 16, p. 9-11) , ilustrada por vasto material fotográfico, o qual, mesmo em preto e branco e com definição de baixa qualidade, permitia, com sobras, atestar o mau estado de conservação das embarcações usadas pela empresa contratada. Diante das limitações documentais do processo, não seria viável, em sede de tomada de contas especial, perquirir sobre as causas de tais disfunções. De qualquer maneira, as disfunções foram objeto de audiência, nos seguintes termos:
	Ocorrência
	Conduta
	Item da instrução
	Evidências
	Dispositivos violados

	Ausência de disponibilização de local e de equipamentos para o exercício da fiscalização do CACS-FUNDEB
	Deixar de prover as condições materiais para o pleno funcionamento do conselho
	3.1
	Parecer do Conselho de Acompanhamento e Controle Social - CACS-FUNDEB (peça 1, p. 23-28) 
	Art. 24, § 10º, da lei 11.494/2007

	Atendimento parcial do público-alvo do programa
	Deixar de ofertar os serviços de transporte escolar a todo o público-alvo do programa
	3.3
	Parecer do Conselho de Acompanhamento e Controle Social - CACS-FUNDEB (peça 1, p. 23-28) 
	Art. 3º, parágrafo único da Resolução CD/FNDE 5, de 28/5/2015

	Transporte de escolares em condições inadequadas
	Deixar de fiscalizar a execução do programa, propiciando o desatendimento das normas de segurança aplicáveis à prestação dos serviços
	3.4
	Parecer do Conselho de Acompanhamento e Controle Social - CACS-FUNDEB (peça 1, p. 23-28) 
	Art. 14, inciso III, da Resolução CD/FNDE 5, de 28/5/2015

	Valores pagos à empresa contratada superiores àqueles licitados e contratados, no total de R$ 1.005.612,34
	Permitir a extrapolação dos quantitativos máximos previstos no contrato
	5.2
	Relatório de Auditoria 34/2016 do FNDE (peça 16, p. 4-5) 
	Art. 65, § 2º, da lei 8.666/93

	Ausência de registro no órgão competente da Marinha do Brasil de embarcações empregadas na execução dos serviços
	Permitir o transporte do público-alvo sem o pleno atendimento das normas de segurança aplicáveis, colocando-o em risco
	5.5
	Relatório de Auditoria 34/2016 do FNDE (peça 16, p. 7-8) 
	Art. 17 da lei 8.069/90; Art. 14, inciso III, da Resolução CD/FNDE 5, de 28/5/2015

	Ausência de comprovação de habilitação dos condutores de veículos prestadores do serviço de transporte escolar
	Permitir o transporte do público-alvo sem o pleno atendimento das normas de segurança aplicáveis, colocando-o em risco
	5.6
	Relatório de Auditoria 34/2016 do FNDE (peça 16, p. 8-9) 
	Art. 17 da lei 8.069/90; Art. 14, § 3º, da Resolução CD/FNDE 5, de 28/5/2015

	Veículos e embarcações em condições inadequadas para o transporte de escolares (falta de acessórios de segurança, tempo de fabricação, mau estado de conservação) 
	Permitir o transporte do público-alvo sem o pleno atendimento das normas de segurança aplicáveis, colocando-o em risco
	5.7
	Relatório de Auditoria 34/2016 do FNDE (peça 16, p. 9-12) 
	Art. 17 da lei 8.069/90; Art. 14, inciso III, da Resolução CD/FNDE 5, de 28/5/2015

11.	O segundo ponto residiria na classe de irregularidades ou inconsistências verificadas na execução financeira, que indicavam a ocorrência de prejuízos financeiros cuja apuração e cobrança seriam viáveis no processo, e que nesta condição fundamentaram a imputação de débito ao responsável e a pertinente citação, nestes moldes:
Irregularidade: não comprovação da boa e regular aplicação dos recursos federais repassados ao município de Acará (PA) , em face das seguintes ocorrências:
Ocorrência 1: sucessão de débitos indevidos na conta corrente do programa, com trânsito em contas correntes de titularidade do município, no total de R$ 630.000,00, apenas parcialmente restituídos, sendo que foram identificadas devoluções de R$ 458.000,00, resultando no valor de R$ 172.000,00 de destinação ignorada (peça 16, p. 2-3) :
	Data
	Valor (R$) 
	Natureza

	10/5/2016
	30.000,00
	Débito

	11/5/2016
	50.000,00
	Débito

	12/5/2016
	60.000,00
	Débito

	23/5/2016
	140.000,00
	Crédito

	17/6/2016
	28.000,00
	Débito

	21/6/2016
	100.000,00
	Débito

	27/6/2016
	28.000,00
	Crédito

	27/6/2016
	100.000,00
	Crédito

	8/7/2016
	160.000,00
	Débito

	22/7/2016
	160.000,00
	Crédito

	10/8/2016
	160.000,00
	Débito

	28/9/2016
	12.000,00
	Débito

Ocorrência 2: Registro, na prestação de contas, da Nota Fiscal Avulsa 350-A, sem correspondência no extrato bancário;
	Data
	Valor (R$) 
	Natureza

	14/7/2016
	22.716,20
	Débito

Conduta: não demonstrar a boa e regular aplicação da totalidade dos recursos federais recebidos e geridos no âmbito do programa em questão, em face das inconsistências verificadas;
Nexo de causalidade: a conduta descrita impediu o estabelecimento do nexo causal entre as possíveis despesas efetuadas com os recursos recebidos, no âmbito do instrumento em questão, no período considerado;
Culpabilidade: não há excludentes de ilicitude, de culpabilidade e de punibilidade; é razoável supor que o responsável tinha consciência da ilicitude de sua conduta; era exigível conduta diversa da praticada;
Dispositivos legais e infralegais violados: arts. 6º e 14, § 5º, da Resolução CD/FNDE 5, de 28/5/2015;
Evidências: extrato bancário (peça 5) ; prestação de contas (peça 7) ; Relatório de Auditoria FNDE  34/2016 (peça 16) ; Parecer 2237/2019/DAESP/COPRA/CGAPC/DIFIN (peça 8) .
12.	Sendo efetuadas as medidas preliminares (peças 35-36) , com base em delegação de competência conferida pelo art. 1º, inciso II, da Portaria MIN-JGO 1, de 12/1/2021, o responsável compareceu aos autos, apresentando suas alegações de defesa (peça 41) , fazendo-as acompanhar de vasto material documental, composto de processo licitatório (peça 45) ; cópia da prestação de contas padronizada do FNDE (peça 44, p. 1-2) ; documentos fiscais e contábeis da execução do programa (peça 44, p. 3-140) ; e uma relação de pagamentos (peça 43) .
13.	No seu libelo de defesa (peça 41) , externa diversos apontamentos e considerações, que encontram síntese suficiente nos substratos abaixo relacionados:
13.1	Com aparente ânimo de recapitulação dos procedimentos que antecederam o chamamento, faz alusão a um 'relatório conclusivo do TCE-PA', que teria lhe imputado responsabilidade por um débito de R$ 1.137.638,21, correspondente a despesas sem comprovação documental no período de 2013 a 2016;
13.2	Faz alusão ao Parecer 503/2018/COATE/CGAME/DIRAE (peça 6) , que se posicionou pela aprovação, com ressalva, da execução do programa sob o aspecto técnico, diante da inexistência de comprovação de que não tivesse sido executado;
13.3	Aludindo ao art. 2º, inciso VI, da lei 9.784/99, invoca a desproporcionalidade da sanção pretendida, uma vez que nenhum risco ou dano ao interesse público, bem como qualquer lucro ilícito houvesse sido evidenciado e que seu histórico seria irretocável;
13.4	Ainda que houvesse sido demonstrada qualquer irregularidade, não teria sido comprovada má-fé em sua atuação, sendo que toda sanção deve atender ao princípio da proporcionalidade, sendo descabido pretender devolução exorbitante por mero erro formal;
13.5	Com base no art. 160, §§ 1º e 2º, do Regimento Interno desta Corte, o qual permitiria a apresentação de documentos até a emissão do parecer conclusivo (sic) , declara que estava em contato com a Prefeitura, especialmente com antigos agentes, para fazer auditoria, e amealhar a documentação faltante, que comprovaria a boa aplicação dos recursos;
13.6	Requer a 'graduação razoável' da pena, para observância dos princípios de proporcionalidade e de boa fé;
13.7	Como o objeto do programa foi cumprido, não haveria qualquer prejuízo ao erário público;
13.8	Não há qualquer indício de improbidade administrativa, figura que necessita de conduta dolosa ou culposa para a sua configuração;
13.9	Não é cabível presumir vantagem patrimonial indevida em decorrência do mero exercício de função pública;
13.10	Somente provas diretas podem elidir a presunção de inocência, e seu enriquecimento ilícito não teria sido provado, bem como a lesão aos cofres públicos e a ilegalidade do ato impugnado.
EXAME TÉCNICO
14.	A defesa apresentada não demonstra conexão estrita com as imputações que foram dirigidas ao responsável, sendo a tonicidade do arrazoado a mera apresentação de considerações teóricas, as quais, embora quase sempre corretas, não se aplicam aos fatos descritos e às irregularidades observadas, seja aquela consistente nos débitos na conta corrente não inteiramente restituídos, seja nas gravíssimas disfunções executórias, que ensejaram a audiência e submeteram a risco as crianças e adolescentes utentes do serviço público ofertado à comunidade.
15.	A apresentação de algumas ponderações analíticas isoladas, contudo, é viável.
16.	O chamamento citatório decorreu de lançamentos a débito não identificados na conta corrente, cuja restituição total à conta específica não foi identificada nos extratos bancários pertinentes. Logicamente, se estes valores foram subtraídos da conta e sua destinação é ignorada, não tendo sido comprovada sua aplicação, é responsabilidade do gestor a sua restituição, sendo irrelevante, para a imputação de débito na órbita do controle externo, se a conduta do agente foi dolosa ou culposa e se este logrou proveito pessoal com o ilícito. Confunde a defesa, como é bastante comum por sinal, os pressupostos e os regramentos próprios do microssistema de improbidade administrativa com aqueles do controle externo.
17.	Os microssistemas são totalmente independentes, inexistindo amparo legal para condicionar o julgamento pela irregularidade de contas à ocorrência de ato de improbidade administrativa, e, logicamente, aos seus pressupostos de constituição (Acórdão 1881/2014-TCU-Segunda Câmara - Rel. Min. José Jorge; Acórdão 10853/2018-TCU-Primeira Câmara - Rel. Min. Bruno Dantas) .
18.	Na jurisdição de controle externo, o dever de ressarcir decorre da mera inobservância do dever constitucional de prestar contas, reafirmado em legislação derivada (art. 37, caput, c/c o art. 70, parágrafo único, da Constituição da República Federativa do Brasil; art. 93, do Decreto-lei 200/1967; art. 66, do Decreto 93.872/1986) .
19.	Foi invocada ainda a necessidade de 'gradação da pena' e observância de seus antecedentes, para mitigar punições. Aparentemente, procura-se manejar, por analogia com o direito penal, supostas circunstâncias pessoais (subjetivas) do agente que o favoreçam. Na tutela de controle externo somente se admite aquilatar a reprovabilidade de conduta quando da dosimetria da penalidade, considerada unicamente a matéria e o conteúdo dos autos, sendo defeso ao julgador considerar eventos pregressos em que haja operado o agente.
20.	Tampouco seria razoável imputar responsabilidade em caráter objetivo, diante da ocorrência de dano ao erário, ao agente unicamente em função do cargo exercido. A responsabilização do agente pode ser afastada, caso demonstre que o evento danoso não decorreu de ato omissivo ou comissivo de sua lavra. O que se tem nos autos, por ora, é que o responsável autorizou diversos lançamentos a débito na conta corrente, de destinação ignota, que foram compensados apenas parcialmente mediante diversos créditos, sendo que a diferença remanescente é de sua responsabilidade.
21.	Por derradeiro, poderia ser esclarecido ao defendente que eventual apresentação posterior de evidências que afastem a sua responsabilidade, inclusive resultantes da mencionada auditoria que promoveria, poderá, em reverência ao princípio da verdade material que rege a atividade jurisdicional do TCU, beneficiá-lo.
22.	Por ora, no entanto, não há elementos, preexistentes ou carreados pela defesa, que possam excluir a sua responsabilidade quanto ao débito apurado.
23.	No tocante às disfunções executivas que propiciaram a audiência que lhe fora dirigida, nenhuma linha dedicou, nem sobrevieram elementos que infirmassem as graves constatações que caracterizaram a execução do programa, atraindo para o gestor a imposição da multa prevista no art. 58 da lei 8.443/92, cuja dosimetria caberá ao colegiado competente, na linha da jurisprudência desta Corte.
24.	De forma conjugada, as disfunções apontadas e não elididas justificam, na nossa opinião, o julgamento pela irregularidade das contas.
25.	Noutro giro, não se vislumbra qualquer empeço para a cumulação das multas referidas nos arts. 57 e 58, inciso II, da lei 8.443/92, pois os fatos ensejadores das penalidades são rigorosamente distintos e independentes (Acórdão 1791/2012-TCU-Plenário - Rel. Min. Ana Arraes; 1592/2017 - Primeira Câmara - Rel. Min. Bruno Dantas; 4342/2018 - Segunda Câmara - Rel. Min. Ana Arraes) .
Prescrição Punitiva
26.	Quanto à possibilidade de prescrição da pretensão punitiva e ressarcitória derivada do caso concreto em análise, diante da evolução jurisprudencial relativa à matéria, cabem outros apontamentos, distintos ou complementares daqueles vertidos na instrução pretérita. Destaque-se, inicialmente, que o Supremo Tribunal Federal - STF, no Recurso Extraordinário - RE 636.886, fixou a tese, com repercussão geral reconhecida, de que 'é prescritível a pretensão de ressarcimento ao erário fundada em decisão de Tribunal de Contas' (Tema 899) . Em que pese o questionamento acerca da abrangência da tese ali firmada, no sentido de que se circunscreveria apenas ao processo de execução da condenação imposta pelo TCU (ou seja, inaplicável à pretensão de ressarcimento exercida no processo de 'conhecimento' da TCE) , verifica-se que o STF, por meio de decisões prolatadas pelas suas duas turmas, tem decidido de forma reiterada que se aplica o prazo prescricional de 5 anos previsto na Lei 9.873/1999 às pretensões sancionatória e ressarcitória a cargo do Tribunal de Contas da União.
27. 	Seja por aplicação direta ou por analogia, a orientação sufragada é no sentido de que o prazo de 5 anos é compatível com a tese de que a ação e a execução prescrevem no mesmo prazo (Súmula 150 do STF) , bem como com o fato de que a Lei 9.873/1999 - que regulamenta o exercício de ação punitiva pela Administração Pública Federal, direta e indireta - regeria integralmente a prescrição no âmbito do TCU. Quanto a este último aspecto, o Ministro Luís Roberto Barroso, no voto exarado no julgamento do MS 32.201, embora tenha advertido que a atuação do TCU, em sua acepção clássica, não se qualifica como exercício do poder de polícia, ressaltou que a Lei 9.873/1999 assumiria vocação regulatória geral da prescrição do exercício da competência sancionadora da Administração Pública, sendo sua disciplina aplicável a qualquer ação punitiva da Administração Pública Federal, exceto àquelas esferas em que exista regulamentação específica. Ademais, em virtude da autonomia científica do Direito Administrativo, não haveria razão plausível para suprimir a omissão da Lei Orgânica do Tribunal de Contas da União, no tocante ao estabelecimento de um prazo prescricional próprio, valendo-se das normas de direito civil, e não das de direito administrativo.
28. 	Eis algumas ementas que evidenciam o entendimento predominante do STF:
Ementa: AGRAVO REGIMENTAL EM MANDADO DE SEGURANÇA. TOMADA DE CONTAS ESPECIAL. TRIBUNAL DE CONTAS DA UNIÃO. CONDENAÇÃO A RESSARCIMENTO AO ERÁRIO. PRESCRIÇÃO. MARCO INTERRUPTIVO. ART. 2°, II, DA LEI 9.873/1999. ATO INEQUÍVOCO DE APURAÇÃO DO FATO. DISCUSSÃO. DIREITO LÍQUIDO E CERTO. DEMONSTRAÇÃO. INOCORRÊNCIA. SUBSISTÊNCIA DA DECISÃO AGRAVADA. AGRAVO A QUE SE NEGA PROVIMENTO. I - As razões do agravo regimental são inaptas para desconstituir os fundamentos da decisão agravada, que, por isso, se mantêm hígidos. II - Aplicando-se a regulamentação da Lei 9.873/1999 ao caso concreto, observa-se que a pretensão sancionatória do TCU, em relação aos atos praticados pelo impetrante, levando-se em consideração a ocorrência de 5 causas interruptivas da prescrição, não teria sido fulminada pelo decurso do tempo. III - A pretensão do recorrente, fundada na discussão sobre os fatos apontados como marcos interruptivos da prescrição da pretensão punitiva da Administração Pública, refoge aos estreitos limites do mandamus, ante a ausência de liquidez e certeza do direito pleiteado. IV - Agravo regimental a que se nega provimento. MS 36067 ED-AgR. Órgão julgador: Segunda Turma. Relator (a) : Min. RICARDO LEWANDOWSKI. Julgamento: 18/10/2019.
Ementa: AGRAVO REGIMENTAL EM RECLAMAÇÃO. TRIBUNAL DE CONTAS DA UNIÃO. TOMADA DE CONTA ESPECIAL. PRESCRIÇÃO DA PRETENSÃO PUNITIVA. RECONHECIDA EM DECISÃO DO SUPREMO TRIBUNAL FEDERAL. PRESCRITIBILIDADE DO RESSARCIMENTO AO ERÁRIO FUNDADA EM DECISÃO DE TRIBUNAL DE CONTAS. AÇÃO DE IMPROBIDADE ADMINISTRATIVA COM PEDIDO DE RESSARCIMENTO JÁ EM CURSO. AGRAVO REGIMENTAL A QUE SE NEGA PROVIMENTO. I - O acórdão do TCU determinou a formação de processo administrativo para avaliarem, efetivamente, a eventual responsabilização do agravado para o ressarcimento do dano ao erário, contrariando, assim, autoridade desta Corte no MS 35.512/DF, uma vez que houve a concessão da segurança para declarar a ocorrência da prescrição da pretensão punitiva do TCU em relação às infrações imputadas a ele, destacando-se que a União poderia perseguir os valores referentes ao ressarcimento dos danos na esfera judicial. II - Agravo regimental a que se nega provimento. (Rcl 39497 AgR. Órgão julgador: Segunda Turma. Relator (a) : Min. RICARDO LEWANDOWSKI. Julgamento: 10/10/2020) .
Ementa: MANDADO DE SEGURANÇA. DIREITO ADMINISTRATIVO. TRIBUNAL DE CONTAS DA UNIÃO. SERVIDOR DA SECRETARIA DE SAÚDE DO ESTADO DO ACRE. FISCALIZAÇÃO OMISSA E DEFICIENTE NA EXECUÇÃO DE DOIS CONVÊNIOS FIRMADOS ENTRE A SECRETARIA ESTADUAL E O MINISTÉRIO DA SAÚDE. APLICAÇÃO DE MULTA. ARTS. 28, II, E 58, II, DA LEI 8.443/1992. ART. 268, II, DO REGIMENTO INTERNO DO TCU. PRESCRIÇÃO DA PRETENSÃO SANCIONATÓRIA. OCORRÊNCIA. APLICAÇÃO DA LEI 9.873/1999. PRECEDENTES DESTE STF. MEDIDA LIMINAR DEFERIDA E RATIFICADA NO EXAME DE MÉRITO. SEGURANÇA CONCEDIDA PARA AFASTAR A MULTA APLICADA. 1. A prescrição da pretensão punitiva do TCU é regulada pela Lei 9.873/1999, descabendo a aplicação do prazo decenal previsto na legislação civil (art. 205 do Código Civil) . Ao revés, incide o prazo quinquenal previsto na Lei 9.873/1999 (MS 32201, Rel. Min. Roberto Barroso, PRIMEIRA TURMA, DJe 7/8/2017; MS 35.512-AgR, Rel. Min. Ricardo Lewandowski, SEGUNDA TURMA, DJe 21/6/2019) . 2. In casu, na linha do parecer apresentado pelo Ministério Público Federal e da decisão liminar de minha lavra, é inequívoca a superação do prazo prescricional quinquenal. Os ilícitos apontados pela Corte de Contas ocorreram em julho de 2006, tendo o processo de auditoria sido instaurado em 9/10/2006. A ordem de citação do responsável para a audiência, por sua vez, ocorreu em 25/6/2007. Entretanto, a decisão condenatória recorrível foi exarada somente em 31/5/2016, data da prolação do Acórdão 3513/2016-TCU-Primeira Câmara. 3. Ex positis, CONCEDO A SEGURANÇA unicamente para afastar a sanção de multa aplicada ao impetrante, nos autos da Tomada de Contas Processo 023.288/2006-0, máxime da ocorrência de prescrição da pretensão punitiva do Tribunal de Contas da União. MS 35940. (Órgão julgador: Primeira Turma. Relator (a) : Min. LUIZ FUX. Julgamento: 16/06/2020) .
29. 	Essa orientação também foi seguida nas seguintes decisões monocráticas: MS 36.127-MC/DF e MS 35.940-MC/DF, Rel. Min. Luiz Fux; MS 35.294, MS 35.539/DF e MS 35.971-TP/DF, Rel. Min. Marco Aurélio; MS 34.256 MC/DF, MS 36.054-MC e MS 36.067-MC/DF, Rel. Min. Ricardo Lewandowski.
30. 	O Supremo Tribunal Federal tem se pronunciado no sentido de reconhecer não só a aplicação da prescrição quinquenal com fulcro na interpretação da Lei 9.873/1999, mas também a incidência dos marcos interruptivos do prazo prescricional consignados na referida lei, tantas vezes quanto presentes os suportes fáticos (MS 32201, Relator: Min. Roberto Barroso) .
31. 	Tal entendimento também foi adotado nas seguintes decisões monocráticas: MS 36.054, MS 34.256-MC, MS 35.512 e MS 36.067-MC, todos de relatoria do Min. Ricardo Lewandowski; MS 35.294, MS 35.539 e MS 35.971-TP, todos de relatoria do Min. Marco Aurélio; MS 32.201, Rel. Min. Roberto Barroso, e MS 36.127-MC e MS 35.940-MC, Min. Luiz Fux.
32.	Em relação ao termo inicial da contagem do prazo prescricional, o 'caput' do art. 1º da Lei 9.873/1999 oferece solução que não destoa do modelo adotado pelo TCU no incidente de uniformização de jurisprudência, em que se examinou a prescrição da pretensão punitiva, nos termos do Acórdão 1441/2016-TCU-Plenário - Rel. Min. Benjamin Zymler, com a adição da particularidade de explicitar o caso de infrações permanentes ou continuadas:
a) Regra geral: 'data da prática do ato' (o que equivale a 'ocorrência da irregularidade sancionada') ;
b) Regra especial: 'no caso de infração permanente ou continuada, do dia em que tiver cessado'.
33. 	A Lei 9.873/1999, no seu art. 2º, estabelece as causas interruptivas da prescrição punitiva, consoante abaixo transcrito, já na redação conferida pela Lei 11.941/2009:
Art. 2º Interrompe-se a prescrição da ação punitiva:
I - pela notificação ou citação do indiciado ou acusado, inclusive por meio de edital;
II - por qualquer ato inequívoco, que importe apuração do fato;
III - pela decisão condenatória recorrível.
IV - por qualquer ato inequívoco que importe em manifestação expressa de tentativa de solução conciliatória no âmbito interno da administração pública federal.
34. 	O quadro a seguir indica alguns eventos processuais, ocorridos no curso de uma TCE (fase interna e externa) - instaurada em razão de irregularidades na aplicação de recursos da União transferidos a entes subnacionais - que poderiam ser enquadrados nas causas de interrupção da prescrição acima apontadas, sem prejuízo, é claro, de outras ocorrências fáticas elegíveis como marco interruptivo, a depender da forma de proceder de cada entidade ou órgão tomador de contas.
	I - pela notificação ou citação do indiciado ou acusado, inclusive por meio de edital;
	 (i) notificação no âmbito do procedimento administrativo de ressarcimento previamente à instauração da TCE;
 (ii) notificação efetuada pelo órgão tomador de contas acerca da instauração da TCE;
 (iii) citação efetuada pelo TCU.
*Data da ciência da notificação ou citação pelos responsáveis ou de publicação do edital no DOU.

	II - por qualquer ato inequívoco, que importe apuração do fato;
* procedimento que evidencie a apuração dos fatos irregulares, com o objetivo quantificar o dano e identificar possíveis responsáveis.
	 (i) relatório de sindicância ou PAD;
 (ii) relatório de apuração de irregularidades referente ao processo administrativo prévio à instauração da TCE;
 (iii) relatórios de fiscalização, pareceres, despachos, informações e memorandos relacionados à apuração dos fatos irregulares;
 (iv) relatório do tomador de contas;
 (v) relatório do controle interno; 
 (vi) termo de instauração ou designação de instauração da TCE;
 (vii) autuação da TCE no TCU; entre outras causas.
*Há quem inclua nesse grupo diligências que comprovam providências do responsável sobre as irregularidades investigadas.

	III - pela decisão condenatória recorrível.
	 (i) Verifica-se apenas no âmbito do TCU com a data da prolação do acórdão condenatório recorrível.

	IV - por qualquer ato inequívoco que importe em manifestação expressa de tentativa de solução conciliatória no âmbito interno da administração pública federal.
	 (i) pedido de parcelamento;
 (ii) pagamento parcial do débito;
 (iii) qualquer manifestação do responsável que demonstre claramente a sua intenção de recolher o débito.

35.	Bem se vê, portanto, que haveria uma multiplicidade de causas de interrupção da prescrição, conforme se depreende do art. 2º da Lei 9.873/1999. Tal exegese encontra respaldo em precedentes do STF, a exemplo do que se decidiu no julgamento do MS 36067 (Rel. Min. Ricardo Lewandowski) , com destaque para trecho do voto em que o Relator reconhece cinco causas de interrupção da prescrição, in verbis:
 (...) Assim, faz-se necessário levar em consideração que, apesar de os fatos objeto da apuração conduzida pela Corte de Contas remontarem aos anos de 1999 e 2000, período no qual o impetrante era Secretário de Saúde municipal, o Tribunal de Contas da União deu prosseguimento à tomada de contas especial por ter constatado a ocorrência de 5 causas interruptivas da prescrição, a saber: a) relatório de auditoria em conjunto realizada pelo Denasus e pela Secretaria Federal de Controle, lavrado em 06/07/2001, sendo este, certamente, um ato inequívoco que importou a apuração do fato (art. 2º, II, da Lei n. 9.873/1999) ; b) instauração de Tomada de Contas Especial pelo FNS, ocorrida em 05/10/2005, sendo este também, certamente, um ato inequívoco que importou a apuração do fato  (art. 2º, II, da Lei n. 9.873/1999) ; c) a autuação da presente Tomada de Contas Especial no âmbito do Tribunal de Contas da União, ocorrida em 12/08/2008, sendo este também, certamente, um ato inequívoco que importou a apuração do fato  (art. 2º, II, da Lei n. 9.873/1999) ; d) o ato que ordenou a citação do responsável, ora impetrante, ocorrida em 12/07/2010 (art. 2º, I, da Lei n. 9.873/1999) ; e e) o exercício do poder punitivo ocorrido em 20/06/2012, data da prolação do Acórdão 1563/2012-TCU-Plenário (art. 2º, III, da Lei n. 9.873/1999) .
36.	No caso vertente, sendo o processo deflagrado pelas disfunções executivas verificadas ao longo do exercício de 2016, tendo como parâmetro a tese firmada pelo STF, no RE 636.886, no sentido de que ambas pretensões do TCU (sancionatória e ressarcitória) sujeitam-se ao prazo prescricional de 5 anos previsto na Lei 9.873/1999, e considerando, ainda, o início do ano letivo em março daquele ano e o sistema prescricional descrito na citada lei, inclusive as causas de suspensão e de interrupção da prescrição, identificamos a presença de vários eventos interruptivos, em caráter não exaustivo, antes do prazo assinalado:
36.1	Auditoria efetuada pela CGU, iniciada em 22/11/2016 (peça 16, p. 1) ;
36.2	Manejo de representação criminal e impetração de ação de improbidade administrativa contra o agente, por iniciativa de sua sucessora na Prefeitura, em 4/7/2019 (peça 17, p. 7) ;
36.3	Relatório do tomador de contas, em 23/1/2020 (peça 20, p. 14) .
37.	Não bastasse isso, é mister considerar que o caso tratado no RE 636.886 (tema 899 da repercussão geral) diz respeito à fase de execução judicial de deliberação do Tribunal de Contas, tanto assim que, para deslindá-lo, foi necessária a aplicação da Lei 6.830/1980 (Lei de Execuções Fiscais) , diploma legal evidentemente inaplicável à fase que antecede a formação do título executivo extrajudicial do TCU, caracterizada pela atuação do órgão de controle externo até a prolação do acórdão.
38.	Com fulcro neste critério, afastamos a possibilidade de, no caso concreto avaliado, haver se operado qualquer espécie de prescrição da pretensão ressarcitória ou punitiva quanto às irregularidades apuradas neste processo, de responsabilidade do agente arrolado.
CONCLUSÃO
39.	Considerando que: devidamente citado e ouvido em audiência em decorrência das irregularidades apontadas no processo, o agente ofereceu defesa inapta para descaracterizar as imputações correspondentes, remanescendo ignorada a destinação do valor retirado da conta corrente e injustificadas as anomalias executivas que ensejaram a sua audiência; a gravidade das ocorrências justifica, de per si, a irregularidade das contas; as ocorrências ensejadoras da citação e da audiência efetuadas são independentes entre si, viabilizando a cumulação das multas dos artigos 57 e 58, inciso II, da lei orgânica do TCU; não se verificou a ocorrência de prescrição punitiva ou ressarcitória; cabe o julgamento pela irregularidade das contas do ex-Prefeito, bem como a aplicação das multas mencionadas.
PROPOSTA DE ENCAMINHAMENTO
40.	Diante do exposto, submetemos os autos à consideração superior, com a proposta de julgar irregulares as contas do Sr. José Maria de Oliveira Mota Junior (CPF XXX.955.432-XX) , com fundamento nos arts. 1º, inciso I, 16, inciso III, alíneas 'b' e 'c', 19, caput, e 23, inciso III, da Lei 8.443/1992, c/c os arts. 1º, inciso I, 209, incisos II e III, 210, caput e § 2º, e 214, inciso III, do Regimento Interno do TCU, condenando-o ao pagamento das importâncias a seguir especificadas e fixando-lhe o prazo de 15 dias, para que comprove, perante este Tribunal, em respeito art. 214, inciso III, alíneas 'a' e 'b', do Regimento Interno do TCU, o recolhimento da dívida aos cofres do Fundo Nacional de Desenvolvimento da Educação - FNDE, atualizada monetariamente e acrescida de juros de mora, calculados a partir da data indicada até a data do efetivo recolhimento e com o abatimento de valores acaso já satisfeitos, nos termos da legislação vigente:
	Data
	Valor (R$) 
	Natureza

	1/1/2013
	26.888,92
	Débito

	10/5/2016
	30.000,00
	Débito

	11/5/2016
	50.000,00
	Débito

	12/5/2016
	60.000,00
	Débito

	23/5/2016
	140.000,00
	Crédito

	17/6/2016
	28.000,00
	Débito

	21/6/2016
	100.000,00
	Débito

	27/6/2016
	28.000,00
	Crédito

	27/6/2016
	100.000,00
	Crédito

	8/7/2016
	160.000,00
	Débito

	22/7/2016
	160.000,00
	Crédito

	10/8/2016
	160.000,00
	Débito

	28/9/2016
	12.000,00
	Débito

Valor atualizado em 1/6/2022: R$ 232.721,72.
40.1.	aplicar ao Sr. José Maria de Oliveira Mota Junior as multas previstas nos artigos 57 e 58, inciso II, da Lei 8.443/1992 c/c os arts. 267 e 268 do Regimento Interno, com a fixação do prazo de quinze dias, a contar da notificação, para comprovar, perante o Tribunal (art. 214, inciso III, alínea 'a', do Regimento Interno) , o recolhimento das dívidas aos cofres do Tesouro Nacional, atualizada monetariamente desde a data do acórdão até a do efetivo recolhimento, se for paga após o vencimento, na forma da legislação em vigor;
40.2.	autorizar, desde logo, a cobrança judicial das dívidas, nos termos do art. 28, inciso II, da Lei 8.443/1992, c/c o art. 219, inciso II, do Regimento Interno do TCU, caso não atendidas as notificações;
40.3.	autorizar, desde logo, se requerido pelo responsável, com fundamento no art. 26, da Lei 8.443/1992, c/c o art. 217 do Regimento Interno do TCU, o parcelamento das dívidas em até 36 (trinta e seis) parcelas, incidindo sobre cada uma, os encargos legais devidos, sem prejuízo de alertá-lo de que, caso opte por essa forma de pagamento, a falta de comprovação do recolhimento de qualquer parcela implicará o vencimento antecipado do saldo devedor, nos termos do art. 26, parágrafo único, da Lei 8.443/1992, c/c o art. 217, §2º, do Regimento Interno do TCU;
40.4.	enviar cópia do Acórdão que vier a ser proferido ao FNDE e aos responsáveis, para ciência, informando que a presente deliberação, acompanhada do Relatório e do Voto que a fundamentam, está disponível para a consulta no endereço www.tcu.gov.br/acordaos, além de esclarecer que, caso requerido, o TCU poderá fornecer sem custos as correspondentes cópias, de forma impressa; 
40.5.	enviar cópia do Acórdão a ser prolatado, bem como do Relatório e do Voto que o fundamentarem, à Procuradoria da República no Estado do Pará, nos termos do § 3º do art. 16 da Lei 8.443/1992 c/c o § 7º do art. 209 do Regimento Interno do TCU, para adoção das medidas cabíveis."
	É o relatório.

não há.

Procurador Júlio Marcelo de Oliveira

TOMADA DE CONTAS ESPECIAL. RECURSOS DO PNATE REPASSADOS AO MUNICÍPIO DE ACARÁ/PA. DÉBITOS INDEVIDOS NA CONTA CORRENTE DO PROGRAMA, COM DESTINAÇÃO IGNORADA. FALHAS NA EXECUÇÃO CONTRATUAL. CITAÇÃO. AUDIÊNCIA. IRREGULARIDADES NÃO ELIDIDAS. CONTAS IRREGULARES. DÉBITO. MULTA.

TOMADA DE CONTAS ESPECIAL (TCE)

Secretaria de Controle Externo de Tomada de Contas Especial (SecexTCE)

Em exame tomada de contas especial instaurada pelo Fundo Nacional de Desenvolvimento da Educação - FNDE em nome do ex-prefeito de Acará/PA, José Maria de Oliveira Mota Junior, em razão da rejeição parcial da prestação de contas relativa à execução do Programa Nacional de Apoio ao Transporte Escolar - PNATE, naquela municipalidade, no exercício de 2016.
2.	Os recursos federais foram transferidos em diversas ordens bancárias ao longo do exercício, com valor total de R$ 3.257.677,84.
3.	O Relatório de Auditoria 34/2016 conduzido pelo FNDE no município (peça 16) constatou débitos indevidos na conta corrente do programa, com trânsito em contas correntes de titularidade do município, no total de R$ 630.000,00, tendo ocorrido devoluções de R$ 458.000,00, resultando no valor de R$ 172.000,00 com destinação incerta. O relatório também constatou pagamentos à empresa contratada superiores aos licitados e contratados, no montante de R$ 1.005.612,34, e diversas ocorrências relacionadas à execução contratual, entre eles a subcontratação irregular de serviços, utilização de veículos e embarcações em condições inadequadas para o transporte de alunos e ausência de comprovação de habilitação de condutores de veículos prestadores de serviço de transporte escolar.
4.	No âmbito deste Tribunal, foi promovida a audiência do ex-prefeito de Acará/PA, José Maria de Oliveira Mota Junior, em relação à prestação insatisfatória dos serviços, incluindo o atendimento parcial do público-alvo do programa, o transporte escolar em condições inadequadas, a ausência de registro de embarcações utilizadas na execução dos serviços, entre outros.
5.	O pagamento à empresa contratada em valores superiores aos contratados foi justificado pelo município como acréscimo contratual, dentro do limite legal de 25%, o que não foi refutado pelo FNDE.  Essa justificativa, somada ao fato de não terem sido constatados pagamentos por serviços não prestados ou prestados sem a autorização da municipalidade, levou ao afastamento do débito correspondente, sendo a ocorrência incluída entre aquelas objeto de audiência do responsável.
6.	Ademais, foi promovida a citação do responsável quanto aos débitos indevidos na conta corrente do programa, nos valores já mencionados, bem como quanto ao registro, na prestação de contas, de uma nota fiscal, no valor de R$ 22.716,20, sem correspondência no extrato bancário.
7.	Em grande parte de sua defesa, o ex-prefeito apresenta considerações teóricas que, embora não sejam incorretas, não guardam relação com as imputações que ocasionaram seu chamamento aos autos. De forma mais específica, afirma, sem apresentar provas, que o programa foi integralmente cumprido e que não houve dano ao erário.
8.	No entanto, como bem demonstrado pela unidade técnica, não há qualquer comprovação da destinação dada aos recursos que foram sacados da conta corrente do programa e não restituídos, nem sobre o valor que seria correspondente a uma nota fiscal avulsa, por serviço prestado pela empresa Azul Transportes Eireli, mas que não consta do extrato bancário da conta específica. Desse modo, ante a não comprovação da correta aplicação de parte dos recursos recebidos, cabe ao responsável efetuar sua restituição aos cofres públicos.
9.	Com relação aos tópicos que motivaram sua audiência, o ex-prefeito sequer se manifestou. 
10.	Sendo assim, cabe julgar irregulares as contas desse responsável, com a imputação do débito correspondente, no qual deve constar o valor de R$ 22.716,20, que por um lapso não foi incluído na instrução da unidade técnica. Registre-se, no entanto, que o valor constou do ofício de citação. Com relação às multas a serem aplicadas, proponho que sejam unificadas naquela que tem por fundamento o art. 57 da Lei 8.443/1992, para a qual fixo o valor de R$ 10.000,00 (dez mil reais) .
11.	Informo, por fim, que não ocorreu a prescrição da pretensão punitiva ou ressarcitória, conforme análise realizada pela unidade técnica, reproduzida no relatório precedente.
Ante o exposto, voto no sentido de que o Tribunal adote o Acórdão que ora submeto à deliberação deste Colegiado.
TCU, Sala das Sessões, em 30 de agosto de 2022.
JORGE OLIVEIRA 
Relator